【裁判字號】    98,訴,431
【裁判日期】    990514
【裁判案由】    債務人異議之訴
【裁判全文】
臺灣花蓮地方法院民事判決               98年度訴字第431號
原      告  甲○○
            乙○○
前列二人共同
訴訟代理人  林國泰律師
被      告  合作金庫商業銀行股份有限公司
法定代理人  丁○○
訴訟代理人  丙○○
上列當事人間債務人異議之訴事件，本院於民國99年4月30日言
詞辯論終結，判決如下：
    主      文
本院九十八年度司執字第八八七一號強制執行程序應予撤銷。
訴訟費用由被告負擔。
    事實及理由
一、原告主張：訴外人林玉珍於民國85年12月30日向被告借款新
    台幣(下同)5,000,000元，由林詹米（即原告之祖母）為連
    帶保證人，而林詹米已於92年9月25日死亡，其繼承人之ㄧ
    林風周（即原告等之父）亦早於90年3月11日死亡，故林風
    周之繼承人即本案原告依代位繼承關係，依法原對該借貸債
    務亦應負連帶保證之責。惟被繼承人林詹米死亡時並未遺留
    任何遺產，其又純係擔任他人借款之連帶保證人，未取得任
    何利益，且原告等居住花蓮，根本不知悉林詹米對於被告有
    保證債務之存在，況原告乙○○每月平均薪資僅約18,000元
    ，而原告甲○○根本無收入所得，原告在未繼承任何財產情
    況下，反肩負鉅額債務，勢將終生永遠負債無法翻身，嚴重
    影響原告之生存權及人格權發展，顯然有失公平。則依新修
    正民法繼承編施行法之相關規定，原告得主張以所得自林詹
    米之遺產為限，對上述債務負清償責任。又原告並未繼承任
    何遺產，被告竟仍以本院98年度司執字第8871號強制執行程
    序對原告之財產為強制執行，有違新修正民法繼承篇施行法
    之規定，是被告所據以強制執行之執行名義，於成立後已有
    妨礙其請求之事由發生，原告自得提起本件債務人異議之訴
    等語。並聲明：本院98年度司執字第8871號強制執行事件之
    強制執行程序應予撤銷。
二、被告則以：本案原執行名義所載債務人林詹米實為本案債務
    之借款人，而非原告所稱之連帶保證人。再者，本案借款人
    林詹米之繼承人除原告等二人外，尚有其他繼承人林玉珍等
    八人，即本案共有十位連帶債務人，並非僅由原告等二人負
    擔全部債務，原告僅須各自分擔十分之一債務，尚非過重。
    且本案執行原告乙○○薪資僅其所得三分之ㄧ，其於三分之
    二本來就是保障其因生活所需而不予扣押，對其生活應不致
    影響過巨。又本案原告甲○○年僅33歲於正值壯年，何以竟
    無任何收入所得？顯有隱匿財產逃避債務之情事。故本件由
    原告負連帶清償之責，並無顯失公平之情形，並不符合新修
    正民法繼承篇施行法之規定，被告對之聲請強制執行，於法
    無違云云，資為抗辯。並聲明：原告之訴駁回。
三、兩造不爭執之事實：
（一）林詹米於92年9月25日死亡，其子即原告之父林風周則早
      於90年3月11日死亡，原告等自林詹米死亡時即依法取得
      代位繼承權，且並未於法定期限內為拋棄繼承或限定繼承
      之意思表示。
（二）98年度司執字第8871號之強制執行事件，係以臺灣臺中地
      方法院（下稱臺中地院）於97年5月7日換發與被告96年度
      執子字第67253號之債權憑證為執行名義（之前臺中地院
      已換發過93年度執子字第11631號之債權憑證，嗣後經執
      行未果而再次換發），該債權憑證所換發之原始債權依據
      係臺中地院92年度促字第65787號支付命令及確定證明書
      。
（三）被告現對原告乙○○於財團法人花蓮高爾夫俱樂部之薪資
      債權（包括獎金、加班費、紅利、各項津貼）予以執行。
四、本件應審究之爭執點為：
（一）林詹米為借款人或連帶保證人？
（二）原告得否適用新修正民法繼承編施行法之相關規定，主張
      對代位繼承之債務以所得遺產為限，負清償之責？
（三）原告是否得依強制執行法第14條第1項之規定，提起債務
      人異議之訴而請求撤銷本院98年度司執字第8871號強制執
      行事件之執行程序？
五、本院之判斷：
（一）查本件被代位繼承人林詹米實為借款人而非連帶保證人之
      事實，業據被告提出借據乙份為證，堪信為真正。原告主
      張林詹米純係擔任他人借款之連帶保證人云云，不足採信
      。
（二）按繼承在民法繼承編中華民國98年5月22日修正施行前開
      始，繼承人已依民法第1140條之規定代位繼承，由其繼續
      履行繼承債務顯失公平者，以所得遺產為限，負清償責任
      ；98年6月10日修正民法繼承編施行法第1條之3第3項定有
      明文。而本件代位繼承之事實係發生於92年9月25日，已
      如前述，故原告得否主張適用上述新修正之規定，自應以
      由其繼續履行繼承債務是否顯失公平為斷。至於何謂顯失
      公平為不確定之法律概念，本院認應以代位繼承人與債務
      發生之關連性、繼承人有否於繼承開始前自被繼承人處取
      得財產，及取得財產多寡為判斷之準據，簡單言之，應以
      該繼承債務之發生，繼承人是否曾受有利益為判斷基礎，
      若繼承人與繼承債務之發生並無關連、繼承人對被繼承人
      財產狀況全然無涉，或依債務人之經濟狀況，承受繼承債
      務將影響其生存權及人格發展者，若仍令繼承人就被繼承
      人債務負完全之清償責任，即屬顯失公平。查原告之祖母
      即被繼承人林詹米死亡時並未遺留任何遺產，此為被告所
      不爭。又原告二人均居住於花蓮縣，而林詹米生前則居住
      於臺中縣，此有戶籍謄本在卷可稽，堪信原告根本不知林
      詹米曾向原告借款且取得借款之款項。雖被告辯稱本件繼
      承人共有十人，原告僅須分擔十分之一債務並未負擔過鉅
      云云。然被告所述者為原告與其他繼承人內部分擔之問題
      ，就外部而言原告對被告所負者為清償全部5,000,000元
      並其利息之連帶責任。則在原告未取得系爭借款之任何款
      項，復未繼承任何遺產，且其並非擁有相當財富之人，在
      其未獲取任何利益下，僅因代位繼承之偶然事實，而須終
      生肩負高達5,000,000元之鉅額債務，顯然已影響其生存
      權及人格之發展，依諸上開說明，自屬顯失公平。是原告
      主張其得適用上引法條規定以所得遺產為限負清償系爭債
      務之責，洵有依據，堪予採信。
（三）末查本件被告係以其對原告之被繼承人林詹米之債權憑證
      為執行名義，該執行名義係於92年間成立，而原告因適用
      上述民法繼承編施行法之規定，得以主張限定繼承。又原
      告並未繼承任何遺產已如前述，被告即不得對於原告之固
      有財產為強制執行。是本件係因法律之修正而於執行名義
      成立後發生妨礙債權人請求之事由，原告自得於強制執行
      程序終結前，提起債務人異議之訴，請求撤銷本院98年度
      司執字第8871執行事件之執行程序，無待多言。
六、綜上所述，原告本於債務人之異議權，訴請撤銷如主文所示
    之強制執行程序，為有理由，應予准許。
七、本件事證已臻明確，兩造其餘攻擊防禦方法於本判決之結果
    不生影響，爰不另贅論，併此敘明。
八、訴訟費用裁判之依據：民事訴訟法第七十八條。
中    華    民    國    99    年    5     月    14    日
                            臺灣花蓮地方法院民事庭
                              法    官      陳鈺林
上列為正本係照原本作成。
如不服本判決，應於送達後20日內，向本院提出上訴狀並表明上
訴理由，如於本判決宣示後送達前提起上訴者，應於判決送達後
10日內補提上訴理由書（須按他造當事人之人數附繕本）。
中    華    民    國    99    年    5     月    14    日
                              法院書記官    李惠穎

司法院資訊處製作；財團法人民間司法改革基金會備份。
